台灣高等法院民事判決　九十一年度上字第二八六號
　　上　訴　人　台北廣場商業大樓管理委員會
　　法定代理人　林照洋
　　　　　　　　葉添財
　　上　訴　人　甲○○
右當事人間損害賠償事件，上訴人對於中華民國九十一年二月十五日台灣台北地方法
院九十年度訴字第二七五號第一審判決提起上訴，並為訴之追加，本院判決如左：
    主    文
原判決關於駁回上訴人台北廣場商業大樓管理委員會後開第二項之訴部分，及該部分
假執行之聲請，暨命台北廣場商業大樓管理委員會負擔訴訟費用之裁判均廢棄。
上訴人甲○○應再給付上訴人台北廣場商業大樓管理委員會新台幣貳佰柒拾陸萬元，
及自民國九十年二月十五日起至清償日止，按週年利率百分之五計算之利息。
台北廣場商業大樓管理委員會其餘之上訴駁回。
甲○○之上訴駁回。
第一審關於命台北廣場商業大樓管理委員會負擔訴訟費用部分，及第二審訴訟費用關
於台北廣場商業大樓管理委員會暨甲○○上訴部分，均由甲○○負擔。
本判決第二項所命給付於上訴人台北廣場商業大樓管理委員會以新台幣玖拾貳萬元為
上訴人甲○○供擔保後，得為假執行。
    事    實
甲、上訴人即被上訴人台北廣場商業大樓管理委員會方面：
壹、聲明：
    上訴聲明
一、原判決不利上訴人之部份廢棄。
二、右廢棄部分，被上訴人應再給付上訴人新台幣  (下同)貳佰柒拾陸萬元及自追加
    之翌日起至清償日止按年息百分之六計算之利息。
三、第一、二審訴訟費用均由被上訴人負擔。
四、第二項聲明上訴人願供擔保，請准宣告假執行。
     答辯聲明
一、上訴人之上訴駁回。
二、上訴費用由上訴人負擔。
貳、陳述：除與原判決記載相同者外，補稱：
一、甲○○係以台北廣場商業大樓管理委員會（下稱台北廣場管委會）名義，將位於
    台北廣場商業大樓（下稱系爭大樓）臨忠孝西路，面積約三坪，原屬警衛室之處
    所，自八十三年九月九日起出租與訴外人羅先德作為販賣電子零件器材之商店使
    用，非以其個人名義出租：
(一)、證人羅先德於八十八年七月二十二日偵查庭上證稱：「伊係向管委會林主委承租
    的」，嗣於八十九年四月五日於台北地方法院刑事庭筆錄中更證稱：「我知道那
    是公共設施，我要租，小姐（管理處會計小姐）叫我找最大的，所以我就找甲○
    ○（主任委員），八十九年一月將租金改交給管理處的會計葉麗綿」等語。參以
    甲○○自八十二年七月二十九日，擔任管委會主任委員及其亦未取得該土地建物
    登記名義人李金水同意，足見羅先德於八十二年九月九日，當時係向台北廣場管
    委會承租，非向甲○○私人承租，否則羅先德嗣後焉有將租金繳交給台北廣場管
    委會會計葉麗綿收受之理。況甲○○因私自收取租金，經台北廣場管委會其他委
    員發覺，向甲○○及羅先德異議後，羅先德即自八十九年一月份起改向台北廣場
    管委會繳納，甲○○對此亦無異議，系爭警衛室果係甲○○以私人名義出租，焉
    有不向羅先德討租及向台北廣場管委會為異議之理？甲○○辯稱其係以個人名義
    出租云云，顯係臨訟狡飾之詞，應不足取。
(二)、依台北廣場管委會八十八年三月三十日及八十八年四月二十五日會議記錄，甲○
    ○亦自承與羅先德訂立租約之出租人為台北廣場管委會，並承諾將其已收租金二
    百七十六萬元歸還管委會。
(三)、系爭警衛室既係羅先德向台北廣場管委會承租，其押租金二百七十六萬元，卻遭
    甲○○侵吞，其行為不僅侵害台北廣場管委會對該租金之所有權，除與民法第一
    百八十四條第一項前段之規定相當外，亦係無法律上原因而受有該押租金之利益
    ，自亦構成民法第一百七十九條之不當得利。雖台北廣場管委會於第二審始為之
    追加，惟依民事訴訟法第四百四十六條第一項但書及同法第二百五十五條第一項
    第二款之規定，無須得他造之同意，且甲○○就此亦已為言詞辯論，應視為同意
    上訴人訴之追加。
二、縱認甲○○係以個人名義出租，惟系爭大樓警衛室屬公共設施，甲○○亦無將其
    出租之權：
(一)、依系爭大樓之第壹層設計圖所示，該第壹層除專有部分外，均規劃為公共設施（
    面積共723.34㎡），而系爭大樓警衛室即位於該公共設施範圍內，不屬第壹層專
    有部分之範圍，其為公共設施無疑。另參照該第壹層公共設施登記名義人李金水
    之建物所有權狀所示，李金水個人之專有部分面積僅6.76㎡，益證該第壹層公共
    設施雖登記於李金水名下，但並非其個人所專有，應屬全體大樓住戶所共有。
(二)、該第壹層公共設施包括騎樓、走道、電梯間、共用大門及警衛室等，性質上屬全
    體大樓住戶生活上所不可或缺的部分，依利用權歸屬原則，本應劃歸全體區分所
    有人共有，惟因不動產登記舊制得將共同使用部分集中登記於一人所有，而不必
    為共有之登記，但此僅係因登記之法規設計始然，並不能改變其為公共設施之本
    質，依法仍應屬全體住戶所有。從而，被上訴人於原審所辯稱：該一樓僅屬一樓
    業主所有，非屬全體大樓住戶所共有，不屬公共設施云云，即不可採。
(三)、系爭警衛室位於大樓一樓，雖設有單獨建號，並登記為訴外人李金水所有，惟其
    屬於共同使用部份性質，且大樓警衛室顧名思義，其用途即係綜理全棟大廈區分
    所有權人之居住安全，況依現行公寓大廈管理條例第九條第二項規定：住戶對共
    同使用部份之使用，應依其設置目的，及通常使用方法為之。故系爭警衛室，不
    論依其設置目的或通常使用方法作判斷，均應由全體區分所有權人依法使用、收
    益。
(四)、證人林照洋、邱清男到庭證稱：該警衛室確係公共設施即平面圖上之服務台，且
    為公共設施之一。另六十九年六月二十一日台北廣場管委會會議：「本大樓係按
    平面分配，該位置（指平面圖上之服務台），屬乙樓產權，唯同意出租、、、乙
    半為一樓公用乙半為全樓公用」，足見自六十九年起住戶間即有共識，服務台即
    警衛室為公共設施一部份，否則何以得將租金交付管委會供全體住戶使用，而甲
    ○○本人亦出席該次會議，當知該決議已行之有年，竟為圖私利，將之出租據為
    己有，其有侵占事實，至為顯然，不容其否認。
三、退萬步言，縱認系爭大樓警衛室非屬公共設施，而為甲○○及一樓住戶所共有，
    惟甲○○將該公共設施出租他人之行為，係違反台北廣場管委會買賣特約書第四
    條之約定，而有債務不履行之情事，台北廣場管委會自得依民法第二百二十六條
    第一項規定，向甲○○請求損害賠償。
參、證據：除原審所提出者外，補提證明書、取締函、位置圖、催告書等影本及照片
    為證。
乙、上訴人即被上訴人甲○○方面（下稱甲○○）：
壹、聲明：
    上訴部分
一、原判決，關於命上訴人給付被上訴人損害金暨宣告假執行部分均廢棄。
二、前開廢棄部分，駁回被上訴人在第一審之訴暨假執行之聲請。
三、第一、二審訴訟費用，均由被上訴人負擔。
    答辯部分：
一、駁回上訴。
二、第二審訴訟費用，由上訴人負擔。
貳、陳述：除與原判決記載相同者外，補稱：
一、台北廣場管委會成立之初，未向台北市政府申請備查，不具法人地位，應無當事
    人能力，原審失察，遽為實體判決，自屬違誤。
二、關於系爭大樓屋頂部分，出租予力山有限公司作為國際牌家電用品廣告看板用，
    自八十六年起至八十七年共二年，每年租金為六十六萬元，合計租金為一百三十
    二萬元，因甲○○有基金在管理委員會保管，可以分到部分，有一百餘萬元，經
    與台北廣場管委會協議，由其扣除與上開租金抵償，已記明在卷，況甲○○早已
    離職，上開基金理應該歸還甲○○，其未予歸還，自屬已為扣抵，自不得再為訴
    求。
三、系爭大樓警衛室，為獨立產權，登記所有權人為訴外人李金水；且土地亦有獨立
    之權狀，台北廣場管委會諉稱：產權屬其所有，並無法律根據，至其另稱：系爭
    警衛室，係依信託關係，登記予訴外人李金水．．．．云云，惟兩造之間，並無
    信託關係，且系爭大樓警衛室，甲○○出租與訴外人羅先德之前，係由一樓業主
    即李金水、羅英妹與甲○○三人，以個人名義，於八十二年四月十五日，共同出
    租與華僑商業銀行設置取款用之自動櫃員機，足見與台北廣場管委會無關。
四、系爭警衛室為公共設施之一，登記為一樓住戶所有，供公共使用，從而，甲○○
    代為出租，惟無妨害公共使用，其租金當然為所有權人所得，與公共使用者無關
    。
    理  由
甲、程序方面：
一、按管理委員會有當事人能力，公寓大廈管理條例第三十五條第一項定有明文，在
    公寓大廈管理條例施行前已取得建造執照之公寓大廈，依公寓大廈管理條例第四
    十三條第一項之規定，應依該條例成立管理組織。查系爭大樓早於公寓大廈管理
    條例施行前即已建造完成，且台北廣場管委會主張其有一定名稱、事務所、管理
    人及獨立財產，並已依公寓大廈管理條例之規定向台北市政府申請備查，經台北
    市政府於九十一年一月二十九日同意備查核發公寓大廈管理組織報備證明，有府
    寓證字第一○○一四六號公寓大廈管理組織報備證明影本在卷可憑，依上說明，
    台北廣場管委會有當事人能力，自可認定，甲○○抗辯台北廣場管委會，不具當
    事人能力云云，洵非可採。
二、台北廣場管委會之法定代理人原為蔡金德，現已變更為林照洋，茲據林照洋聲明
    承受訴訟，續行訴訟，核無不合；又台北廣場管委會於原審係基於第一百八十四
    條侵權行為之法律關係為請求，於本院準備程序中追加主張依民法第一百七十九
    條請求返還不當得利及依同法第二百二十六條之規定請求甲○○負債務不履行之
    損害賠償，因其請求之基礎事實為同一，依新修正之民事訴訟法第四百四十六條
    第一項及第二百五十五條第一項第二款規定，其所為訴之追加，應予准許，均合
    先敘明。
乙、實體方面：
一、台北廣場管委會起訴主張：甲○○自八十二年七月至八十八年四月間，係台北廣
    場管委會主任委員，系爭大樓屋頂曾經台北廣場管委員決議出租予力山廣告有限
    公司作為國際牌家電用品廣告看板用，每年租金六十六萬元，詎甲○○在任職主
    任委員期間，未將收取八十六年、八十七年之租金共一百三十二萬元繳回管委員
    入帳而侵占入己，嗣經台北廣場管委會總幹事穆紀青向承租之力山公司函查，始
    發覺上情。另甲○○未經台北廣場管委會決議同意，擅自將大樓公共設施之一部
    分，即靠忠孝西路大門之警衛室，私自出租與訴外人羅先德使用，自八十三年九
    月九日起至八十八年止，共收取租金二百七十六萬元，亦未列入台北廣場管委會
    帳戶，將款擅自花用，爰依民法第一百八十四條第一項前段、第一百七十九條、
    第二百二十六條之規定，求為判命甲○○給付四百零八萬元及法定遲延利息。(
    原審判命甲○○應給付台北廣場管委會一百三十二萬元及按週年利率百分之五計
    算之利息，而駁回其餘之請求，上開判決所命給付除一百三十二萬元超過周年利
    率百分之五利息部分，台北廣場管委會未聲明不服，此部分已確定外，兩造各就
    其敗訴部分聲明上訴。) 甲○○則以：關於廣告看板租金一百三十二萬元部分，
    因伊有基金在台北廣場管委會，可以分到的部分有一百多萬元，伊同意以基金扣
    除，台北廣場管委會不得再行請求。至於台北廣場管委會主張伊侵占警衛室租金
    二百七十六萬元部分，該部分業經本院九十年度上易字第一八一號判決伊無罪確
    定，台北廣場管委會之主張顯然無據。況系爭警衛室之所有權係登記在李金水名
    下，有單獨之建號及土地建物所有權狀，依不動產公示原則，其權利之主體為李
    金水，非屬公共設施，縱如台北廣場管委會所主張，該部分係以信託關係登記在
    李金水名下，亦屬一樓業主所有，非屬全體大樓住戶共有之公共設施，伊以個人
    名義出租予訴外人羅先德，亦係伊與一樓業主之關係，與代表全體住戶之台北廣
    場管委會並無關係，該會並無權利受侵害可言等語資為抗辯。
二、台北廣場管委會主張系爭系爭大樓屋頂曾經該會委員決議出租予力山廣告有限公
    司作為國際牌家電廣告看板用，每年租金六十六萬元，詎甲○○在任職主委期間
    ，將收取八十六年至八十七年之二年租金共一百三十二萬元侵占入己之事實，業
    據其提出力山廣告有限公司八十七年九月二十八日函影本一份、收據影本一份、
    台北廣場管委會會計葉麗綿報告影本一份、支票影本一份為證，而甲○○侵占力
    山公司繳交租金之票款一百三十二萬元，經本院刑事庭判處有期徒刑七月確定，
    亦有原法院八十八年度易字第三四二三號刑事判決、本院九十年度上易字第一八
    一號刑事判決在卷可憑，自堪信為真實。甲○○雖辯稱該一百三十二萬元部分，
    因伊有基金在管理委員會，可以分到的部分有一百多萬元，伊已同意以基金扣除
    等語，並提出台北廣場管委會九十年二月二十日九十年度委員會會議紀錄影本一
    份為證。然查，台北廣場管委會九十年二月二十日九十年度委員會會議紀錄固記
    載第六項臨時動議副主委葉添財發言為「甲○○先生所欠管理處之借款，因目前
    三樓基金凍結不能動用，希望沿用往例從三樓基金內慢慢扣除，請委員公決。」
    ，決議為「與會委員全數同意通過」等語，惟證人葉添財證稱甲○○另有向管理
    委員會借款一百萬元，因已欠管理委員會很多錢，當然不能將基金取回，且事實
    上甲○○欠管理委員會約五百萬元等語（原審九十年六月十二日言詞辯論筆錄）
    ，況甲○○亦自承積欠台北廣場管委會一百萬元，前開會議紀錄既記載甲○○積
    欠台北廣場管委會之「借款」，縱台北廣場官委會有與甲○○達成和解，亦僅就
    其另筆「借款」部分而成立和解，自未包含本件侵占款項部分，故甲○○之所辯
    ，尚不足採。
五、又台北廣場管委會主張系爭大樓警衛室為公共設施，其使用權屬台北廣場管委會
    所有，甲○○未經台北廣場管委會同意，擅自將系爭警衛室出租與訴外人羅先德
    使用，自八十三年九月九日起至八十八年止，共收取租金二百七十六萬元，並未
    將租金列入台北廣場管委會帳戶，而將該款擅自花用，損害台北廣場管委會之權
    利等語，業提出訴外人羅先德經營之羅德公司支付甲○○房租詳表一份為證。甲
    ○○雖否認有侵害台北廣場管委會之權利，並以前詞為辯。惟查：
(一)、系爭警衛室係位於系爭大樓忠孝西路大門口，原設置服務台，該建物設有單獨
      建號，信託登記為一樓住戶李金水所有，固為兩造所不爭執，且有建物所有權
      狀影本在卷可憑，然依系爭大樓之第壹層設計圖所示，該第壹層除專有部分外
      ，均規劃為公共設施（面積共723.34㎡），而系爭大樓警衛室即位於該公共設
      施範圍內，不屬第壹層專有部分之範圍，其為公共設施無疑。另參照該第壹層
      公共設施登記名義人李金水之建物所有權狀所示，李金水個人之專有部分面積
      僅6.76㎡，益證該第壹層公共設施雖登記於李金水名下，但並非其個人所專有
      ，應屬全體大樓住戶所共有。
(二)、該第壹層公共設施包括騎樓、走道、電梯間、共用大門及警衛室等，性質上屬
      全體大樓住戶生活上所不可或缺的部分，依利用權歸屬原則，本應劃歸全體區
      分所有人共有，惟因不動產登記舊制得將共同使用部分集中登記於一人所有，
      而不必為共有之登記，但此僅係因登記之法規設計始然，並不能改變其為公共
      設施之本質，依法仍應歸屬全體住戶使用。況大樓警衛室顧名思義，其用途即
      係綜理全棟大廈區分所有權人之居住安全，絕非僅為一樓住戶而設置，再者，
      現行公寓大廈管理條例第九條第二項亦明定：「住戶對共同使用部份之使用，
      應依其設置目的，及通常使用方法為之」，故系爭警衛室，不論依其設置目的
      或通常使用方法作判斷，均應由全體區分所有權人依法使用、收益，至為顯然
      。
(三)、系爭警衛室因限於舊有地政法規而信託登記為李金木所有，然其使用權仍屬大
      樓全體住戶所有，屬公共設施之一部分，業據住戶即證人林照洋、邱清男到庭
      證稱：該警衛室確係公共設施即平面圖上之服務台，且為公共設施之一等語在
      卷，且有該大樓平面圖在卷可稽。另依六十九年六月二十一日台北廣場管委會
      會議：「本大樓係按平面分配，該位置（指平面圖上之服務台），屬乙樓產權
      ，唯同意出租、、、乙半為一樓公用，乙半為全樓公用」，足見自六十九年起
      ，系爭大樓住戶間已有共識，服務台即警衛室為公共設施一部份，否則何以得
      將租金交付台北廣場管委會供全體住戶使用，參以證人葉麗綿於原審亦證稱甲
      ○○擅自將警衛室出租，租金納為私有，為台北廣場管委會知悉，向甲○○及
      羅先德抗議後，自八十九年起富德公司之租金即由羅先德交台北廣場管委會等
      情，益見系爭警衛室之使用權應屬全體住戶，灼然無疑，從而，被上訴人於原
      審所辯稱：該一樓僅屬一樓業主所有，非屬全體大樓住戶所共有，不屬公共設
      施云云，即不可採。
六、按因故意或過失，不法侵害他人之權利者，負損害賠償責任。又無法律原因而受
    利益，致他人受損害者，應返還其利益。民法第一百八十四條第一項前段、第一
    百七十九條分別定有明文。查甲○○在任職主委期間，侵占台北廣場管委會出租
    予力山公司之租金一百三十二萬元，故意不法侵害台北廣場管委會之財產權，已
    如前述，依上開之規定，自應對台北廣場管委會負侵權行為損害賠償責任。又甲
    ○○未經台北廣場管委會決議同意，擅自將歸屬全體住戶使用之警衛室，私自出
    租與訴外人羅先德使用，自八十三年九月九日起至八十八年止，共收取租金二百
    七十六萬元而受有利益，致侵害台北廣場管委會之使用權，而使該會受有相當於
    租金之損害，該會依民法第一百七十九條之規定，請求甲○○返還相當於租金之
    不法利得二百七十六萬元，亦屬正當，應予准許。至於甲○○被訴侵占租金二百
    七十六萬元部分，其刑事部分經本院刑事庭判處無罪確定，固有本院九十年度上
    易字第一八一號判決書為憑，然其刑事部分，係因甲○○以個人名義而非以台北
    廣場管委會名義出租與訴外人羅先德，故而不成立侵占罪，而本件台北廣場管委
    會除本於侵權行為之規定訴請損害賠償外，另追加主張基於不當得利之法律關係
    請求甲○○返還不當利得，故民事部分不受刑事判決認定之拘束，併此敘明。
七、綜上所述，台北廣場管委會依侵權行為之法律關係，請求甲○○給付侵占之租金
    一百三十二萬元，及自起訴狀繕本送達之翌日即八十九年一月二十七日起至清償
    日止，按週年利率百分之五計算之利息，暨請求甲○○返還台北廣場管委會相當
    於租金之不法利得貳佰柒拾陸萬元，均為有理由，應予准許。至於上訴人另請求
    該二百七十六萬元之遲延利息應自追加之翌日起即民國九十年二月十五日起至清
    償日止，按週年利率百分之六計算部分，因法定利息之利率，除另有規定外，為
    週年利率百分之五，上訴人主張依週年利率百分之六計算，即乏依據，從而，台
    北廣場管委會請求甲○○給付該二百七十六萬元部分自九十年二月十五日起至清
　　償日止，按週年利率百分之五計算之利息，為有理由，逾此部分之請求，則為無
　　理由，應予駁回。關於二百七十六萬元本金及按週年利率百分之五計算法定利息
　　部分，原審為台北廣場管委會敗訴之判決，並駁回其假執行之聲請，尚有未洽，
　　台北廣場管委會上訴意旨求予廢棄改判，為有理由，爰由本院予以廢棄改判如主
　　文第二項所示，並依其聲請酌定相當金額為准假執行之宣告。超過週年利率百分
　　之五部分，原審為台北廣場管委會敗訴之判決，於法並無違誤，該會就此部分上
　　訴指摘原判決不當，則為無理由，應駁回其上訴。至於一百三十二萬元本息部分
　　，原審為台北廣場管委會勝訴之判決，並依兩造之聲請，分別陳明願供擔保為准
　　、免假執行之宣告，經核於法並無不合，甲○○上訴意旨求予廢棄改判，為無理
　　由，亦應駁回其上訴。
八、本件事證已明確，兩造其餘攻擊防禦方法與本件勝負不生影響，無逐一審酌之必
    要。
九、據上論結，本件台北廣場管委會之追加之訴為有理由，上訴為一部有理由，一部
    無理由，甲○○之上訴為無理由，爰依法判決如主文。
中　　　華　　　民　　　國　　九十一　　年　　　九　　　月　　　十八　　日
                              民事第三庭
                          　　　　審判長法  官　張  宗  權
                          　　　　　　　法  官　蕭  艿  菁
                          　　　　　　　法  官　陳  永  昌
右正本係照原本作成。
如不服本判決，應於收受送達後二十日內向本院提出上訴書狀，其未表明上訴理由者
，應於提出上訴後二十日內向本院補提理由書狀（均須按他造當事人之人數附繕本）
上訴時應提出委任律師或具有律師資格之人之委任狀；委任有律師資格者，另應附具
律師及格證書及釋明委任人與受任人有民事訴訟法第四百六十六條之一第一項但書或
第二項（詳附註）所定關係之釋明文書影本。
中　　　華　　　民　　　國　　九十一　　年　　　九　　　月　　　二十　　日
　　　　　　　　　　　　　　　　　　　　書記官  董  曼  華
附註：
民事訴訟法第四百六十六條之一（第一項、第二項）：
對於第二審判決上訴，上訴人應委任律師為訴訟代理人。但上訴人或其法定代理人具
有律師資格者，不在此限。
上訴人之配偶、三親等內之血親、二親等內之姻親，或上訴人為法人、中央或地方機
關時，其所屬專任人員具有律師資格並經法院認為適當者，亦得為第三審訴訟代理人
。
